【裁判字號】    99,訴,1335
【裁判日期】    991117
【裁判案由】    誣告
【裁判全文】
臺灣高雄地方法院刑事判決              99年度訴字第1335號
公  訴  人  臺灣高雄地方法院檢察署檢察官
被      告  丙○○
上列被告因誣告案件，經檢察官提起公訴（99年度偵字第615 號
），本院判決如下：
    主  文
丙○○無罪。
    理  由
一、公訴意旨略以：被告丙○○於民國96年間任職於21世紀人力
    資源管理顧問有限公司，負責仲介外勞引進業務，其出缺勤
    由告訴人乙○○管理，被告明知每次繳交業績獎金百分之十
    給告訴人係基於彼此協議，與告訴人是否幫被告簽出勤紀錄
    無關，竟意圖使他人受刑事處分，基於誣告犯意，於民國98
    年11月19日，至高雄市政府警察局前鎮分局瑞隆派出所，謊
    稱告訴人於96年10月24日（警詢筆錄誤載為23日）下午5 時
    30分許，基於恐嚇取財之犯意，利用被告上班忘記打卡而要
    求告訴人簽名認可之機會，以要求被告交出業務獎金百分之
    十，否則不幫被告簽名一事恫嚇，致使被告心生畏懼，而將
    相當新臺幣（下同）2,000 多元之現金交給告訴人，足以生
    損害於告訴人及國家司法權之正確行使，因認被告涉犯刑法
    第169 條第1 項之誣告罪嫌等語。
二、按被告以外之人於審判外之陳述，雖不符前4 條之規定，而
    經當事人於審判程序同意作為證據，法院審酌該言詞陳述或
    書面陳述作成時之情況，認為適當者，亦得為證據，刑事訴
    訟法第159 條之5 第1 項定有明文。查本案認定事實所引用
    之卷內證據資料，經檢察官、被告於本院準備程序時，均同
    意作為證據（見審訴卷第39頁），且本院審酌前揭該等證據
    作成時之情況，並無違法取證之瑕疵，認適當作為證據，是
    本件被告以外之人於審判外之言詞或書面陳述等供述證據，
    自均具有證據能力。
三、按犯罪事實應依證據認定之，無證據不得認定犯罪事實；不
    能證明被告犯罪者，應諭知無罪之判決，刑事訴訟法第154
    條第2 項及第301 條第1 項分別定有明文。而認定不利於被
    告之事實，須依積極證據，苟積極證據不足為不利於被告事
    實之認定，即應為有利於被告之認定，更不必有何有利之證
    據。另按事實之認定，應憑證據，如未能發現相當證據，或
    證據不足以證明，自不能以推測或擬制之方法，以為裁判基
    礎；認定犯罪事實，所憑之證據，雖不以直接證據為限，間
    接證據亦包括在內，然無論直接或間接證據，其為訴訟上之
    證明，須於通常一般之人均不致於有所懷疑，而得確信其為
    真實之程度者，始得據為有罪之認定，倘其證明尚未達到此
    一程度，而有合理性懷疑之存在時，即無從為有罪之認定，
    最高法院分別著有30年上字第816 號、40年台上字第86號及
    76年台上字第4986號判例意旨可資參照。次按刑法第169 條
    第1 項規定：「意圖他人受刑事或懲戒處分，向該管公務員
    誣告者，處7 年以下有期徒刑。」而誣告罪之成立，以意圖
    他人受刑事處分虛構事實而向該管公務員申告為其要件，告
    訴人所訴事實，不能證明其係實在，對於被訴人為不起訴處
    分確定者，是否構成誣告罪，尚應就其有無虛構誣告之故意
    以為斷，並非當然可以誣告罪相繩，故在積極方面如無證據
    證明告訴人確係出於故意而虛構者，仍不能遽以誣告罪論處
    ，最高法院46年台上字第927 號、59年台上字第581 號判例
    著有明文。準此，須以客觀上「虛構事實」，且主觀上存有
    「誣告故意」，始足成立誣告罪名，如係事出有因，懷疑他
    人涉嫌犯罪而向偵查機關告訴，縱令所告案件經檢察官處分
    不起訴或法院判決無罪，因申告人主觀上欠缺誣告之故意，
    自不能令負誣告罪責。
四、公訴意旨認被告涉有前開犯嫌，無非係以被告之供述、證人
    即告訴人、證人即告訴人主管之其他員工邱憶喬、許盟秀於
    偵查中之證述及被告於98年11月19日之報案筆錄1 份為其論
    據。訊據被告固坦承任職於21世紀人力資源管理顧問有限公
    司，負責仲介外勞引進之業務，出缺勤由告訴人管理，有協
    議每次將匯入伊帳戶之業績獎金之百分之三十領出分給行政
    人員，其中三分之一，也就是百分之十歸告訴人等節，惟堅
    決否認有何誣告犯行，辯稱：伊於96年10月24日發放業績獎
    金當日上午剛好忘記打卡，乃於當日下午5 時許要求告訴人
    幫忙簽證明，同時向告訴人表示業績獎金百分之十中之「稅
    金」部分應由告訴人自行負擔才公平，卻遭告訴人拒絕，伊
    不得已只好在當下將百分之十足額都給告訴人，當時因尚任
    職於該公司，為顧全大局，未報案處理，直到離職後，方於
    98年11月19日到瑞隆派出所報案，揭發其違反法律規定，經
    員警表示依伊告訴內容屬於恐嚇取財案件，伊才會針對「稅
    金」部分提出恐嚇取財告訴，豈知事後苓雅分局偵查隊竟誤
    以其係對「業績獎金之百分之十」提告，反將伊移送誣告罪
    ，令伊甚感冤枉等語。
五、是本件爭點厥為：(一)被告係針對「業績獎金百分之十」部分
    ，抑或「業績獎金百分之十之稅金部分」提出告訴？(二)被告
    是否虛構事實向警提出告訴？(三)被告是否有誣告犯意？茲將
    本院得心證之理由析述如下：
  (一)被告於98年11月19日，至高雄市政府警察局前鎮分局瑞隆派
    出所報案筆錄之告訴內容係以：「96年10月23日17時30分我
    在該公司任職，經協議我們要將我的業務獎金百分之十獎金
    兩千多元以上給乙○○（我要求請他支付其應繳之稅金），
    乙○○說不可能，稅金要我繳交，我當下拿出我的出勤紀錄
    卡給乙○○簽名，因（我早上忘記打卡要請其簽到證明），
    結果乙○○不依，要我將業務之百分之十給他，他才要簽，
    我有將百分之十的獎金給他，他也有幫我簽。他用其職權恐
    嚇我，如果我沒有給他，他就不幫我簽名，使我心生畏懼把
    百分之十獎金給他（稅金還是我本人繳納），因顧全大局當
    下未提出告訴。」此有報案人詢問筆錄、高雄市政府警察局
    前鎮分局瑞隆派出所受理刑事案件報案三聯單、受理各類案
    件紀錄表各1 紙附卷可稽（見警卷第5 、10至11頁）。復因
    告訴人對被告提出誣告告訴，經檢察官傳喚到庭時，被告亦
    供稱：伊提告恐嚇取財說的不是獎金2,000 元，告訴人沒有
    扣除稅金，要伊負擔稅金，伊心理很不平衡，告訴人利用打
    卡需要簽名時，說要給稅金部分才要幫伊簽等語（見偵卷第
    28至29頁）。且嗣後檢察官認告訴人恐嚇取財罪嫌不足而以
    99年度偵字第615 號為不起訴處分，被告具狀聲請再議內容
    亦略以：伊因忘記打卡，受乙○○要脅須交出業績獎金百分
    之十之稅金才要簽名，伊係針對稅金部分提告，檢察官不起
    訴理由與伊告訴內容有很大出入等語，亦有臺灣高雄地方法
    院檢察署檢察官99年度偵字第615 號不起訴處分書及聲請再
    議狀各1 份可憑（見審訴卷第25、26頁），均見被告始終表
    示係針對「稅金」部分提出告訴，核與本院傳喚證人即製作
    筆錄之員警甲○○到庭結證：被告前來提告，係描述請告訴
    人簽出勤卡及自行負擔稅金時，遭告訴人以一定要給到獎金
    百分之十為由拒絕之過程，認為遭告訴人恐嚇，伊受理報案
    ，並與派出所副所長討論後，認為被告所述屬於恐嚇取財之
    內容，故以恐嚇取財案件來處理，之後由苓雅分局偵查隊做
    後續處理等語明確（見訴卷第39至43頁），相符無訛。本院
    審酌上開報案筆錄係經員警就申訴內容以一問一答之方式逐
    一紀錄，詢畢由被告即報案人及製作筆錄之員警甲○○確認
    後簽名、蓋章無訛，而證人即員警甲○○與被告間素昧平生
    ，毫無恩怨，當無設詞偏頗被告之動機，且其執行公務，本
    受有行政懲處責任之監督，復到庭具結作證，以刑事責任擔
    保證言之真實性，足見被告應係針對業績獎金百分之十之「
    稅金」部分，請警察機關予以調查有無犯罪嫌疑，方對告訴
    人提出告訴一事甚明。
  (二)又證人乙○○於偵查中及審理中經本院職權傳喚到庭結證：
    伊任職於1111人力銀行公司，與被告任職之公司係相關企業
    ，於96年11月間，也負責管理被告之出缺勤及業務監控，出
    缺勤部分，若員工忘記打卡，會被扣薪水且無法拿到全勤獎
    金，伊有權限在出勤卡上簽名補正，而業績獎金部分，公司
    交代原則上按七三比例分，細節由員工間口頭協議，故被告
    依協議取得業績獎金百分之七十，其餘百分之三十屬行政獎
    金，獎金全額會匯到被告帳戶，須由被告自行領出，分配給
    含伊在內之三位行政人員，伊遂取得百分之十，與被告有沒
    有忘記打卡一事無關，本件被告應該係當日出勤卡之打卡有
    異常，然因時間已久，伊已忘記當時詳細情形，又被告確實
    曾表示希望伊自行負擔稅金部分，但伊以稅金應由業務人員
    自行承擔為由拒絕，被告後來就沒有再提這件事，之後96年
    底被告調去別的辦公室就不歸伊管理等語明確（見偵卷第5
    、6 頁；及訴卷第44至51頁），核與卷附辦公室位置圖、玉
    山銀行七賢分行99年7 月26日玉山七賢字第0990719008號函
    所附被告所有0000000000000 號帳戶存戶交易明細1 份相符
    （見審訴卷第31、58、64至65頁），足見被告所指伊當日忘
    記打卡，請告訴人簽名，及告訴人拒絕自行負擔稅金等節，
    均非憑空捏造，縱告訴人嗣經檢察官以罪嫌不足為由為不起
    訴處分確定，亦無從遽論被告係虛構事實。至上開96年11月
    間出勤卡因時間久遠，超過勞動基準法第30條所規定應保存
    一年之期間，業經銷毀乙情，固有21世紀人力資源管理顧問
    有限公司98年12月9 日函文1 紙可憑（見警卷第9 頁），而
    已無從就此考證當日出勤卡上究係一般正常打卡或由告訴人
    簽名補正，然不得遽論被告係設詞捏情，況證人乙○○業經
    到庭結證上情屬實，自無再行調查考勤卡記載實況之必要，
    併此敘明。
  (三)是以，被告於99年11月19日提出告訴，迭經偵查、聲請再議
    ，均係針對業績獎金百分之十之「稅金」部分提出告訴，且
    申告內容尚非虛構，並請負有犯罪調查權限之司法警察機關
    予以詳查被告有無犯罪嫌疑，業如前述。本院復審酌被告於
    警詢時即稱：伊係經協議將業務獎金百分之十交給告訴人，
    當面交過好幾次，公司其他人也是這樣，伊當日因上班忘記
    打卡，請告訴人補簽，並請其支付稅金，告訴人拒絕等語（
    見警卷第5 、7 頁），更迭於警詢、再議程序、偵查、本院
    審理中，一再請求函調上開考勤卡、玉山銀行帳戶交易明細
    及任職期間業務所得明細等資料（見警卷第5 頁、偵卷第28
    頁、審訴卷第18、30、38頁背面、訴卷第25頁），是被告於
    報案時已自承之所以支付業務獎金百分之十給告訴人乃出於
    彼此協議，且希請司法警察、偵查、審判機關能予詳查其執
    行業務期間所得薪資暨獎金分配數額，而衡諸常情，一般捏
    造不實事實企圖誣陷他人者，無不暗冀隱藏有利他人之證據
    ，當無請求詳加調查反致自己暴露於誣告罪刑事責任風險之
    理，足見被告申告動機為求判明是非曲直，自難認其主觀上
    有何誣告犯意。
  (四)惟本件始自高雄市政府警察局苓雅分局凱旋路派出所依恐嚇
    取財犯罪嫌疑人身分，通知告訴人製作筆錄，迄高雄市政府
    警察局苓雅分局移送檢察官偵查時，均誤以被告於98年11月
    19日申告內容係針對「業績獎金百分之十」部分，此觀卷附
    警詢筆錄及98年12月16日高市警苓分偵字第00980034642 號
    案件移送書所載詢問、移送內容可知（見警卷第1 至3 頁、
    偵卷第1 至2 頁）；且檢察官於偵查中循此所問告訴人「丙○○說他請你簽，她要給你2,000 元？」（見偵卷第6 頁）
    ，及問證人邱憶喬、許盟琇「請乙○○簽打卡，有無請他簽
    要給他錢當報酬？」、「有無請他簽要給他錢的事情？」等
    問題，固經告訴人及證人邱憶喬、許盟琇堅決否認（見偵卷
    第20頁），然該等問題及證詞均係針對業務獎金之百分之十
    部分，實與被告上開申告稅金部分之內容無涉。足見本件自
    員警調查至檢察官偵查中，均未能釐清被告申告內容，公訴
    意旨執此遽為被告涉犯誣告罪嫌之論據，容有未合，難以憑
    採。
  (五)綜上所述，被告申告內容於客觀上尚非出於虛構捏造，主觀
    上亦無誣告犯意，公訴意旨所舉證據不足為其有罪之認定，
    本件復查無其他積極證據足認被告有何誣告犯行，揆諸首揭
    說明，則屬不能證明被告犯罪，自應為無罪之諭知。
據上論斷，應依刑事訴訟法第301 條第1 項，判決如主文。
本案經檢察官丁○○到庭執行職務。
中    華    民    國    99    年    11    月    17    日
                  刑事第十四庭  審判長  法  官  陳銘珠
                                        法  官  林揚奇
                                        法  官  李俊霖
以上正本證明與原本無異。
檢察官如不服本判決應於收受送達後10日內向本院提出上訴書狀
，並應敘述具體理由；如未敘述上訴理由者，應於上訴期間屆滿
後20日內向本院補提理由書（均須按他造當事人之人數附繕本）
「切勿逕送上級法院」。
中    華    民    國    99    年    11    月    17    日
                                        書記官  武凱葳

司法院資訊處製作；財團法人民間司法改革基金會備份。
